【裁判字號】    97,訴,813
【裁判日期】    980210
【裁判案由】    恐嚇取財
【裁判全文】
臺灣苗栗地方法院刑事判決               97年度訴字第813號
公  訴  人  臺灣苗栗地方法院檢察署檢察官
被      告  甲○○
上列被告因恐嚇取財案件，經檢察官提起公訴（97年度偵字第30
98號）及移送併辦（臺灣桃園地方法院檢察署97偵字第14724 號
），本院判決如下：
    主  文
甲○○幫助犯恐嚇取財罪，累犯，處有期徒刑伍月，如易科罰金
以新臺幣壹仟元折算壹日。
    事  實
一、甲○○曾因施用毒品案件，經法院判處應執行有期徒刑9 月
    確定，嗣經減刑後，裁定應執行有期徒刑4 月15日，甫於民
    國96年7 月16日易科罰金執行完畢。詎仍不知悔改，其可預
    見金融機構帳戶係理財之重要工具，並為個人財產、信用之
    重要表徵，如交予他人使用，有供作犯罪用途之可能，且社
    會上之不法份子為掩飾其不法行徑，避免執法人員之追究及
    處罰，經常利用他人之帳戶存摺、提款卡及密碼轉帳，以確
    保犯罪所得並掩人耳目，竟仍以縱收取帳戶者利用其提供帳
    戶持以恐嚇取財，亦不違背其本意之不確定幫助犯意，於97
    年3 月間某日，在不詳處所，將其向中華郵政股份有限公司
    （下稱中華郵政）北苗郵局所申辦帳號00000000000000號帳
    戶之存摺、提款卡，交付予犯罪集團使用，並告知提款密碼
    。嗣該集團之成員取得上開帳戶後，乃意圖為自己不法所有
    ，基於恐嚇取財之犯意：(一)於97年3 月11日，在新竹縣龍鳳
    漁港附近架設大型尼龍網捕捉賽鴿，再按賽鴿腳環上記載之
    電話號碼連絡鴿主乙○○，向其恫稱其所飼養之鴿子已遭擄
    獲，要求於半個小時內匯款新台幣（下同）2,100 元至甲○○之上揭帳戶後，才將鴿子放行等語，致使乙○○心生畏懼
    ，而依約於當日13時24分許，至臺北縣新店市○○路○ 段
    179 號中華郵政新店公崙郵局，將2,100 元贖款匯入甲○○
    上開帳戶內。(二)於97年3 月11日，在某不詳地點架設大型尼
    龍網捕捉丙○○之賽鴿，再按賽鴿腳環上記載之電話號碼連
    絡鴿主丙○○，向其恫稱其所飼養之鴿子已遭擄獲，要求丙○○匯款2,100 元始將鴿子放行等語，致使丙○○心生畏懼
    ，經討價還價後，依該犯罪集團成員指示，於同日將1,700
    元贖款匯入甲○○之上揭帳戶中。嗣經乙○○、丙○○匯款
    後發覺有異，分別報警處理，始查獲上情。
二、案經臺北縣政府警察局新店分局報請臺灣臺北地方法院檢察
    署，呈請臺灣高等法院檢察署令轉臺灣苗栗地方法院檢察署
    檢察官偵查起訴，及臺灣桃園地方法院檢察署檢察官移送併
    辦。
    理  由
一、按現行刑事訴訟法為保障被告之反對詰問權，排除具有虛偽
    危險性之傳聞證據，以求實體真實之發見，於該法第159 條
    第1 項明定被告以外之人於審判外之言詞或書面陳述，除法
    律有規定者外，不得作為證據。而刑事訴訟法第159 條之1
    至159 條之4 有傳聞法則之例外規定，且被告以外之人於審
    判外之陳述，雖不符前4 條之規定，而經當事人於審判程序
    同意作為證據，法院審酌該言詞陳述或書面陳述作成時之情
    況，認為適當者，亦得為證據；當事人、代理人或辯護人於
    法院調查證據時，知有第159 條第1 項不得為證據之情形，
    而未於言詞辯論終結前聲明異議者，視為有前項之同意，刑
    事訴訟法第159 條之5 定有明文。本案以下所引用之被告以
    外之人於審判外之陳述（含書面陳述），業經本院於準備程
    序及審理時予以提示並告以要旨，且各經檢察官、被告表示
    意見，迄於言詞辯論終結前，均未主張有刑事訴訟法第159
    條第1 項不得為證據之情形，是應視為同意作為證據，且經
    本院審酌後，無取得證據違法、欠缺供述之任意性或證據證
    明力顯然偏低等不適當之情形，認均有證據能力，合先敘明
    。
二、訊據被告甲○○矢口否認有何幫助恐嚇取財之犯行，辯稱：
    伊將北苗郵局帳戶之存摺、提款卡放在機車座墊下之置物箱
    內，與健保卡、機車駕照等物同時遭竊而遺失，伊有正當職
    業，收入尚可，並無販賣帳戶之必要云云。經查：
  (一)被害人乙○○、丙○○於上揭時、地，分別遭犯罪集團成員
    以擄鴿之手段恐嚇，而匯款至被告上開帳戶之事實，業經證
    人乙○○、丙○○於警詢時證述明確，並有郵政國內匯款執
    據1 張（見97偵11231 號卷第13頁）、北苗郵局函覆之被告
    開戶基本資料、客戶歷史交易清單各1 份（見同上偵卷第17
    -19 頁）在卷可稽，足證被告前開帳戶，確已遭犯罪集團利
    用作為人頭帳戶甚明。
  (二)又衡諸金融帳戶存摺、提款卡為個人理財之重要工具，查被
    告已年逾30歲，且在本院中自陳其已工作10餘年，學歷為高
    職畢業等語（見本院卷第43頁），是依被告之年齡、智識及
    經驗，當知個人之帳戶資料與其信用密切攸關，尤以時下相
    關金融帳戶遭犯罪集團利用之新聞報導層出不窮，政府亦不
    遺餘力地提醒民眾注意、警覺，被告對此當有所悉，此由其
    在偵查中陳稱：「我是知道帳戶會被人家拿去使用。」等語
    即明（見97偵11231 號卷第36頁），故被告理應知悉將上開
    帳戶存摺、提款卡妥善保管。然據被告於本院供稱：伊把上
    開郵局帳戶存摺、提款卡放在機車座墊底下，機車停放在其
    母親住處附近租來的停車場，該停車場為開放式，機車座墊
    本來就不是鎖很緊，如果小偷要撬開很容易，座墊下的東西
    很可能一不注意就被偷，伊還有健保卡、機車駕照一起被偷
    ，存摺、提款卡、健保卡、機車駕照對於個人是重要的東西
    ，家裡和機車座墊下，是家裡比較安全，一般人會選擇把重
    要東西放在家裡等語（見本院卷第43-45 頁）；並於警詢時
    供稱：自96年12月底伊將機車擺放在車庫旁後，就未曾再騎
    乘及使用該機車等語（見97偵11231 號卷第6 頁）。則被告
    既知悉其機車座墊下之置物箱為不安全之存放位置，其內之
    物隨時有遭竊之風險，竟仍將對個人而言有相當重要性之金
    融帳戶、健保卡、機車駕照等物置於該處，且自96年12月底
    至其稱發現遭竊之97年3 月中旬止，均未曾前往察看或取出
    ，此顯與常情不符。
  (三)再者，被告於97年6 月5 日偵查中供稱：伊在97年3 月中旬
    發現帳戶遺失時，就打電話去郵局掛失，帳戶的提款密碼因
    為怕忘記，所以寫在存簿後面，寫的字很小云云（見同上偵
    卷第35-36 頁）；於97年6 月5 日警詢中供稱：因存簿沒錢
    且很久未使用，伊怕忘記故將密碼用鉛筆寫於提款卡後方云
    云（見97偵14724 號卷第8 頁）；於97年9 月19日偵查中供
    稱：伊有將密碼寫在一張小紙條上云云（見97偵3098號卷第
    10頁），是從被告前後3 次供述觀之，有關其提款卡密碼係
    寫於何處乙節，已有前後不一致之情形。且參以一般人使用
    金融帳戶，為避免存摺或提款卡遺失時存款會遭人盜領，通
    常均將提款卡、存摺與密碼分別存放，而不會將密碼記載於
    提款卡上或與提款卡同置，否則密碼之設定即失其意義，況
    被告於本院訊問時，尚能清楚記憶其帳戶設定之密碼即為其
    以前之車牌號碼（見本院卷第31頁），是其更無另行將密碼
    與存摺、提款卡同置之必要。又被告之上開北苗郵局帳戶，
    於97年3 月間查無以臨櫃或以電話提出止付申請之紀錄，有
    中華郵政苗栗郵局苗營字第0975000549號函1 紙在卷可憑（
    見97偵3098號卷第14頁），足認被告上開所陳，均屬虛詞，
    不足採信，亦證犯罪集團成員知悉上開帳戶密碼，應係由被
    告主動告知無訛。
  (四)復參酌基於使用他人帳戶從事財產犯罪者之立場，渠等既知
    以他人之帳戶掩飾犯行，當亦明瞭社會上一般正常之人如遇
    帳戶存摺、提款卡失竊情事，為防止竊取者擅領存款或擅用
    帳戶，必於發現後立即向金融機構辦理掛失，在此情形下，
    若猶然以各該被竊帳戶，作為指示被害人匯入款項之犯罪工
    具，即有可能無法提領犯罪所得，致渠等大費周章從事之犯
    行成空。是以從事財產犯罪者，若非確信該帳戶所有人不會
    辦理掛失，當不至於以該帳戶從事於財產犯罪，而此等確信
    ，在帳戶係被拾得、竊得、未經同意而使用之情形，實無發
    生之可能。從而，本件被告應有交付上開帳戶之存摺、提款
    卡及密碼，進而容任犯罪集團使用其帳戶作為犯罪工具之事
    實甚明。
  (五)被告雖以前詞置辯，並提出健保卡請領收據及員工在職證明
    書各1 紙為證。惟查，上開健保卡請領收據固能證明被告之
    健保卡有於97年3 月13日換發之事實，但仍無法據此認定被
    告之健保卡係與其上開郵局帳戶同時遺失；又被告提出之員
    工在職證明書，雖載明其薪資為3 萬元，然其服務單位亨衢
    玻璃廠為其自家開設，負責人徐劉金枝為其母親等情，亦為
    被告所自陳（見本院卷第42、43頁），則該證明書既為被告
    之母親出具，且係供被告作為答辯之證據，則徐劉金枝基於
    母子親情，故為有利於被告之填載亦不無可能，是被告之實
    際薪資是否與該證明書所載相符，容有疑義。況被告亦稱：
    伊有3 個帳戶，裡面都沒有存款等語（見本院卷第47頁），
    益徵其身邊可用資金實有短缺之情形，其辯稱無販賣帳戶之
    必要云云，亦不足採。
  (六)又申請開設金融帳戶並無任何特殊之限制，一般民眾皆能自
    由申請開戶，並得同時在不同金融機構申請多數存款帳戶使
    用，乃眾所週知之事實，依一般人之社會生活經驗，本可自
    行向金融行庫開戶使用，而無向他人購買帳戶之必要；況近
    來詐欺集團利用人頭帳戶施行詐騙或恐嚇取財之情事，業經
    報章新聞大舉報導，故苟有陌生人不以自己名義申請開戶，
    而向不特定人蒐集、收購他人之金融機構帳戶使用，衡情應
    能懷疑收購帳戶之人目的在於作為犯罪之行為。是被告對於
    將自己開設之帳戶存摺、提款卡及密碼交予不相識之人，該
    帳戶將有可能會被利用作為實行犯罪行為之工具一事應有所
    預見，竟仍輕易交付上開帳戶存摺、提款卡及密碼予姓名年
    籍不詳之人使用，顯見其能預見所交付之帳戶將供他人作為
    財產犯罪之用，並不違反其本意，其自有幫助恐嚇取財之不
    確定故意甚明。
  (七)綜上所述，本件事證明確，被告所辯顯有違經驗法則且與事
    實不符，不足採信，其犯行應堪認定。
三、按刑法上之幫助犯，係對於犯罪與正犯有共同之認識，僅以
    幫助之意思，對於正犯資以助力，而未參與實施犯罪之行為
    者而言。被告將其上開帳戶之存摺、提款卡及密碼提供予他
    人，充為犯罪集團成員恐嚇取財之帳戶使用，顯係基於幫助
    他人恐嚇取財之犯意，且所為提供帳戶予他人之行為係屬刑
    法恐嚇取財罪構成要件以外之行為，自應論以幫助犯。
四、核被告所為，係犯刑法第30條第1 項前段、第346 條第1 項
    之幫助恐嚇取財罪。被告交付上開郵局帳戶存摺、提款卡及
    密碼予犯罪集團使用，幫助其用以恐嚇被害人乙○○、丙○○2 人，係以1 行為幫助正犯為2 次恐嚇取財犯行，為想像
    競合犯，應依刑法第55條之規定，從一重之幫助恐嚇取財罪
    處斷。被告曾受如事實欄所述之有期徒刑執行完畢，有臺灣
    高等法院被告前案紀錄表在卷可參，其於執行完畢後5 年內
    故意再犯本件有期徒刑以上之罪，為累犯，應依刑法第47條
    第1 項之規定加重其刑。又被告係幫助犯，應依刑法第30條
    第2 項之規定，按正犯之刑減輕之，並依法先加後減。末查
    ，併辦意旨所指犯罪事實(二)之部分，雖未經起訴，惟該部分
    與起訴事實有想像競合犯之裁判上一罪關係，為起訴效力所
    及，本院自得併予審理，附此敘明。爰審酌被告本身雖未實
    際參與恐嚇取財犯行，但提供帳戶供犯罪集團使用，不僅造
    成執法機關不易查緝，而危害社會治安，助長社會犯罪風氣
    ，更造成被害人求償困難，惡性非輕，且矢口否認犯行，犯
    後態度不佳，並慮及被害人損失等一切情狀，量處如主文所
    示之刑，併諭知易科罰金之折算標準，以示懲儆。
據上論斷，應依刑事訴訟法第299 條第1 項前段，刑法第346 條
第1 項、第30條第1 項、第2 項、第47條第1 項、第55條、第41
條第1 項前段，刑法施行法第1 條之1 第1 項、第2 項前段，判
決如主文。
本案經檢察官唐先恆到庭執行職務。
中    華    民    國    98    年    2     月    10    日
                  刑事第三庭  審判長法  官  柳章峰
                                    法  官  呂曾達
                                    法  官  顏苾涵
以上正本證明與原本無異。
如不服本判決應於收受判決後10日內向本院提出上訴書狀，並應
應敘述具體理由。其未敘述上訴理由者，應於上訴期間屆滿後20
日內向本院補提理由書 (均須按他造當事人之人數附繕本)「 切
勿逕送上級法院」。告訴人或被害人如對本判決不服者，應具備
理由請求檢察官上訴，其上訴期間之計算係以檢察官收受判決正
本之日期為準。
                                    書記官  盧俊良
中    華    民    國    98    年    2     月    10    日
附錄本件論罪科刑法條：
中華民國刑法第346條
（單純恐嚇罪）
意圖為自己或第三人不法之所有，以恐嚇使人將本人或第三人之
物交付者，處6 月以上5 年以下有期徒刑，得併科1 千元以下罰
金。
以前項方法得財產上不法之利益，或使第三人得之者，亦同。
前二項之未遂犯罰之。


司法院資訊處製作；財團法人民間司法改革基金會備份。
